行  政  法  院  判  決                          八十七年度判字第一五一一號
    原      告  乙○○
    訴訟代理人  丙○○
                甲○○
    被      告  經濟部中央標準局
右當事人間因新型專利異議事件，原告不服行政院中華民國八十六年四月十八日台八
十六訴字第一五三五八號再訴願決定，提起行政訴訟。本院判決如左︰
    主  文
原告之訴駁回。
    事  實
緣關係人日商．華可貴股份有限公司（原名吉田工業股份有限公司）於民國八十二年
十二月九日以其「帶扣」申請新型專利，經被告編為第00000000號審查，准
予專利。公告期間，原告以本案有違專利法第九十七條、第九十八條第一項第一款及
第二項規定，檢附第00000000號「帶子連結用扣具」新型專利案（下稱引證
一）及第00000000號「可鎖固之扣具」新型專利案（下稱引證二）專利說明
書影本，對之提起異議，經被告審查，為本案異議不成立之審定，發給八十五年四月
二十四日台專（判）○二○二七字第一一三八一二號專利異議審定書。原告不服，
提起一再訴願，均遭決定駁回，遂向本院提起行政訴訟。茲摘兩造訴辯意旨如次：
原告起訴意旨略謂︰按「構成要件形狀、排列變更之新型，係指將他新型之構成要件
之構造，在形狀、排列上予以變更所成之新型而言。惟如此之構成要件形狀、排列之
變更，如未能產生某一新功效或某種功效時，則視為熟習該項技術者所能輕易完成且
未能增進功效揩。」為被告八十三年十月頒行之「專利審查基準」所明示。訴願機關
於八十五年三月二十七日經（八五）訴字第八五六二二六七八號訴願決定理由中，明
示被告「在目的、功效及技術手段均相同之情況下，僅因構造上有熟習此技術人士所
能輕易轉換的差異，而草率認定被異議案相較於異議證據一及二，有其新穎性及進步
性」之處分不當而撤銷原處分，而於本案，被告及訴願、再訴願機關竟在本案與引證
案有相同之目的、功效及技術手段情況下，以本案在構造型態上部分異於引證案，即
率稱其應有功效之增進，與前述訴願決定理由，前後矛盾，難以適從。本案與引證一
、二之主要目的均在「防止扣具之公扣體自母扣體中脫離」；主要功效均係「藉由扣
鎖構件或裝置，致使公扣體之彈性臂得以或無法向內壓折，而達成對公扣體與母扣體
之脫離與否之控制」；技術手段亦均為「使一扣鎖構件或裝置，於進入扣鎖位置時，
扣鎖構件或裝置之卡扣元件會卡擋於公扣體之彈性臂間，使彈性臂無法向內壓折，而
得以防止公扣體自母扣體中脫離；同理當扣鎖構件或裝置進入解鎖位置時，公扣體之
彈性臂即能向內壓折而使公扣體得自母扣體中脫離。」三者之目的、功效及技術手段
明顯相同，本案自不具專利性；容或有扣具部分構造型態不同，然該結構上之差異性
實屬扣具基本構造變換上所產生之必然結果，對本案之主要技術特徵而言，不具任何
實質之技術意義，亦即，未能直接對本案之主要功效產生一新功效或增進某種效果，
不具進步性，有違專利法第九十八條第二項規定。再訴願決定指稱：「經濟部訴願決
定，以本案與證據一、證據二皆藉一可釋放之扣鎖裝置防止構件脫離鎖固位置，惟本
案扣鎖裝置（尤其母構件相對結構及型態）與引證一、二皆有不同，業經原處分論述
甚詳，本案非如再訴願人所述，僅藉扣鎖構件或裝置防止公扣體自母扣體脫離之廣泛
式指稱，所訴核不足採，遂駁回其訴願，經核並無不妥」云云，惟查本案與引證一、
二基本組合型態均為將型態略有不同之扣鎖構件或裝置裝設於不同之扣具上，而本案
之扣鎖裝置之鎖合卡住形式及動作，與引證一之扣鎖構件之嵌入形式及動作，二者之
差異僅在扣鎖位置及形狀不同。就扣鎖位置而言，本案設置於母扣體之內緣左右兩側
，而引證一則設置於母扣體表面上，換言之，對熟習此項技藝人士而言，均知其係構
成要件空間排列之簡易變換，未能產生新功效或增進功效；就形狀言，本案之扣鎖構
件或元件為條狀凹陷及條狀凸起之組合，相對於引證一之扣鎖構件之形狀為半球型隆
起及坑窪之組合，其條狀外型與半球狀外型均為熟習此項技藝人士所能輕易推及與變
化。故即使扣鎖位置及形狀有所不同，本案並未產生新功效或增進某功效，為引證一
之等效變換。至本案所稱述之功能，僅有與引證一、二並俱之「致使公扣體之彈性臂
得以或無法向內壓折，而達成對公扣體與母扣體之脫離與否之扣制」之進步性，其他
效果係用於不同扣具上所必然產生之基本功能，未有功能之提升。除前述之主要功效
外，本案說明書復稱其另有優點：「由於扣鎖突出從相對端雙向地施出扣鎖力至扣鎖
凹槽上，扣鎖裝置即能對承窩更牢固地於扣鎖位置及解鎖位置之二位置在扣鎖位置突
椿及承窩免於互相解扣，而在解鎖位置突椿及承窩即使在扣鎖裝置遭受猛烈之壓力仍
能互相解扣」「由於扣鎖突出從相對端雙向地施出扣鎖力至扣鎖凹槽上，扣鎖力完全
地抵鎖，因此節省不必要或彈壓之力量，該力量畢竟會引起扣鎖裝置之反功能，此優
點確保扣鎖裝置可維持一段時間平順地操作。」然本案所稱「扣鎖突出從相對端雙向
地施出鎖力至扣鎖凹槽上，扣鎖裝置即能對承窩更牢固地於扣鎖位置及解鎖位置之二
位置在扣鎖位置突椿及承窩免於互相解扣」乙點，係因該種扣具之雙臂穿插入承窩後
，該雙臂之間存在一尚未使用空間，將該扣鎖裝置抵設於該空間，得達成控制扣鎖及
解扣作用，此乃不同扣具構成要件之空間排列變換所必然產生之結果，並未對主要扣
鎖功效提供任何助益。而「更牢固地免於互相解扣」「遭受猛烈之壓力仍能互相解扣
」之作用，僅與扣鎖裝置之扣鎖突出，扣於凹室之扣鎖凹槽內之結構設計有關。引證
一係使用母構件半球形隆起部嵌入扣鎖構件操件部之第一、第二坑窪而選擇扣鎖或解
鎖者，可以輕易地增加半球形隆起部之高度以及加深第一、第二坑窪之深度，或增加
半球形隆起部與坑窪之數量，或賦予其他形狀、數量、嵌扣方式之等效變換，以達成
「更牢固」之功效。是以，本案之「雙向條狀凹陷及條狀凸起之組合，與引證一之單
向半球形隆起及坑窪之組合，為熟習此項技藝人士所能輕易推及與變化，本案未具有
優於引證一在「更牢固」上之進步性。而「遭受猛烈之壓力仍能互相解扣」之作用，
為具有空心筒體且能於解扣位置定位之引證一，以及具有本體構件且能於移出位置定
位之引證二之扣具構造之基本功能。至於本案「節省不必要或彈壓之力量」之功能，
實相同於引證一之樹脂彈性復元力之彈性臂配設扣鎖部後及引證二之彈性臂配設制制
栓鎖固構件後必然產生之功效。再訴願決定復指稱：「本案改進習用帶扣扣鎖裝置之
扣鎖受彈性懸臂舌單向傾壓，易於脫出扣鎖裝置及產生磨擦力致承窩之扣鎖裝置往復
移動緩慢之缺點，具增進功效」云云，此係載述於本案說明書第四頁倒數第四行至倒
數第一行間，然引證一之扣鎖構件及引證二之制栓鎖固構件並無該習用帶扣扣鎖裝置
之問題，使用時引證一、二均能確實達到順暢地解鎖與扣鎖之作用。是以，本案聲稱
之其他優點無非是扣鎖裝置在構造型態上之等效變換，即不同扣具基本結構變換所產
生之必然結果，熟習該項技藝者全然無法自本案之專利說明書中所揭示之內容及圖式
，具體而明顯地發現其異於引證一、二之新功效或進步性。習知此技藝人士均知，市
面上常見類似本案、引證一、二之扣具，其公、母構件之結構及作動位置不同者，約
略不下二、三十種，今即使將同於該三案之目的、功效及技術手段施用於另一扣具，
因該扣具已經具備不同之結構功能或使用差異性，故在主要功效以外必然具有不同之
功效或某種功效，然此等功效之產生係不同扣具在結構型態上所具有之結構性差異所
致者，並未直接增進主要扣鎖功能之進步性，自不當成為賦予專利之考慮因素，否則
以此「可取得可阻止兩可撓臂向彼此接近方向彎撓之扣鎖位置及容許兩可撓臂向彼此
接近方向彎撓之解放位置之扣鎖部」之技術思想施用於不同扣具上，即能以主要扣鎖
功效及基本結構上產生之功能並陳即謂其具備進步性，進而取得專利，原創作者若心
研發之心血即絲毫無以保障。末查，引證一之申請專利範圍第一項明確載述，其扣鎖
構件之扣鎖部為「位於進入於筒體內之兩可撓臂之相對向間隔內之位置，而可取得可
阻止兩可撓臂向彼此接近方向臂彎撓之扣鎖位置及容許兩可撓臂向彼此接近方彎撓之
解放位置者」，其操作部則為「使扣鎖部於扣鎖位置與解除位置間移動者」，此即為
引證一之主要技術特徵。然，扣具種類甚多，具進步性之技術手段多取上位概念明載
於申請專利範圍內，並輔以一較佳實施例詳述其產業可行性、手段及特徵，以保障其
創作發明之精華，實施例並非用以限定創作之實施形態，引證一未如本案於其專利範
圍中詳述各構件之構造型態，即考量此一技術特徵運用於不同結構設計之扣具上，得
有等效之變換，亦即本案引用此技術特徵即無其他增進功效或進步性。本案以異於引
證一、二之構造型態，引用已公開之專利技術手段及特徵，來進行結構上之等效變換
，並將不同扣具基本結構上所必然產生之原始結構功能視為功效增進，本案實為引證
一所涵括，不具專利性，至為明顯，請判決撤銷一再訴願決定及原處分，重行審定等
語。
被告答辯意旨略謂︰查本案與引證一相較，本案係以扣鎖裝置(22)中央處之扣鎖主體
(32)套合於承窩(12)之上牆(12a) 所形成之長貫孔(42)中，藉扣鎖主體(32)之第一或
第二對扣鎖構件(38)(35)(40)(41)恰好與長貫穿孔內緣部互相對向之鎖扣元件(46)(4
6)鎖合卡住，而調整扣鎖或解鎖位置，引證一係將扣鎖構件(40)上間隔設置之兩腳片
(43)(43)被保持於可沿母構件(20)之兩滑動孔(56)(56)中滑動之狀態；藉母構件(20)
Ｕ字型彈性片(58)自由端之半球形隆起部(59)嵌入扣鎖構件(40)操作部(43)下面之第
一(46)或第二(47)坑窪而選擇扣鎖或解鎖者，兩者之構造不同，無庸置疑。又本案之
扣鎖構件係從兩側雙向地施出扣鎖力至扣鎖元件，故可將扣鎖裝置確實地保持扣鎖或
解鎖位置，尚難稱未增進功效，原告訴稱本案僅是「引證一之等效變換」及「不具進
步性」之說詞實為虛構；另本案所運用之技術手段及構造與引證二皆不相同，已於（
八五）台專（判）字第○二○二七字第一一三八一二號異議審定書中詳細論明，兩者
並無「等效變換」情事，原處分為異議不成立之審定並無違法，請駁回原告之訴等語
。
    理  由
按稱新型者，謂對物品之形狀、構造或裝置之創作或改良，為專利法第九十七條所規
定。又公告中之新型，任何人認有違反專利法第九十七條至第九十九條規定而向專利
主管機關提起異議者，依同法第一百零二條第一項規定，除應備具異議書外，並應附
具證明文件；從而有無違反專利法規定情事，依法應由異議人附具證據供查。本件關
係人於八十二年十二月九日以其「帶扣」申請新型專利，經被告審查，准予專利。公
告期間，原告以本案有違專利法第九十七條、第九十八條第一項第一款及第二項規定
，檢附引證一、二，對之提起異議，原處分以本案包含突椿、承窩及扣鎖裝置，其特
徵在於扣鎖裝置包括二對扣鎖構件形成於扣鎖主體之一端；承窩之上牆具一加長貫穿
孔及一對扣鎖元件形成於加長貫穿孔內側邊緣；扣鎖裝置之基板可往復運動地裝設於
上牆，扣鎖主體套合於加長貫穿孔扣鎖主體之第一及第二扣鎖構件適與相對扣鎖元件
鎖合，扣鎖裝置可選擇扣鎖於扣鎖或解鎖位置。而引證一包含公、母構件，母構件具
有至少一端開放略呈方筒形之空心筒體，連設於筒體另一端部之帶子連結部及自筒體
相對向之一方兩側壁各向與該兩側壁鄰接之另一方兩側壁凹入之一對槽口；公構件具
有擋接於母構件筒體開口緣之凸緣部、自凸緣部之擋接面離開分兩路突出，並各受筒
體兩槽口所扣止之一對可撓臂及連接凸緣部非擋接面之帶子連結用扣具；母構件筒體
則具扣鎖部，突出於筒體內部，位於插入筒體之兩可撓臂之相對向間隔內位置，以阻
止兩可撓臂相向變撓之解放位置，操作部之扣鎖構件突出筒體外使扣鎖部於扣鎖位置
與解除位置間移動。引證二則包括本體裝置、閂鎖裝置及配置於本體裝置可於其第一
位置與第二位置間轉動之制栓鎖固裝置。本案與引證一之帶扣均包含突椿（引證一之
公構件，以下括弧內為引證一相對應元件之名稱）、承窩（母構件）、扣鎖裝置（扣
鎖構件），藉扣鎖裝置（扣鎖構件）控制突椿（公構件）、承窩（母構件）於扣鎖或
解鎖狀態，惟本案以扣鎖裝置中央之扣鎖主體套合承窩上牆之加長貫穿孔，扣鎖主體
之第一及第二扣鎖構件與長貫穿孔內緣部相對之扣鎖元件鎖合，以調整扣鎖或解鎖位
置。引證一係保持扣鎖構件間隔設置之兩腳片於母構件兩滑動孔中滑動之狀態，藉母
構件Ｕ字型彈性片自由端之半球形隆起部嵌入扣鎖構件操作部下之第一或第二坑窪以
選擇扣鎖或解鎖，兩者構造不同。本案扣鎖構件係從兩側雙向施出扣鎖力至扣鎖元件
，使扣鎖裝置保持於扣鎖或解鎖位置，具增進之功效；本案與引證二均為具扣鎖機構
之帶扣，惟本案以扣鎖主體套合於承窩之長貫穿孔，藉扣鎖主體兩對扣鎖構件與相對
向之扣鎖元件鎖合，以變化扣鎖、解鎖狀態；引證二藉制栓鎖固構件轉動九十度操作
扣鎖或解鎖，兩者運用之技術手段及構造均不同，本案無違專利法第九十七條、第九
十八條第一項第一款及第二項規定，而為異議不成立之審定，原告不服，循序提起行
政訴訟，主張如事實所載。查經濟部於訴願程序中委託國立臺灣大學工學院提供審查
意見結果認為：本案與引證一、二，雖皆有藉一可釋放之扣鎖裝置來防止公、母構件
脫離鎖固位置之相似點，但三案之扣鎖裝置不同。由本案專利說明書之創作說明所提
之「先前技術」部分揭明本案係在改良如日本專利公開公報第四—二二一五○二號一
類之典型帶扣，而該類帶扣即已包括突椿（公構件）、承窩（母構件）及扣鎖裝置等
構件，因此本案之創作目的與功效非如原告所稱僅在「藉由扣鎖構件或裝置以防止扣
具之公扣體自母扣體中脫離」廣泛式之指稱而已；若如原告所指稱，則所有「藉由扣
鎖構件或裝置」以達到「防止扣具之公扣體自母扣體中脫離」之創作在技術手段、目
的與功效皆相同，其在「若干構造上之差異，均為熟習此技藝人士所能輕易推及完成
者」，則以上所提諸案之個別存在價值幾希，不合邏輯之推演。原告於其訴願理由三
中承認本案之鎖合卡住形式及動作，與引證一之扣鎖構件之嵌入形式及動作，二者差
異在扣鎖位置及形狀不同，但認其僅係構成要件空間排列位置之簡易變更，未有任何
新作用或功效之增進產生，其認定過於主觀，且忽視本案前述創作目的。其訴願理由
四指稱本案套合式之扣鎖構件係可由引證二所揭示之技術特徵（扣鎖裝置為轉動式之
設計）能輕易推及並完成者，亦係主觀之推斷等語。再訴願階段，經濟部復委請國立
臺灣大學工學院提供審查意見，亦認為：依本案專利說明書記載，本案係為改進習用
帶扣扣鎖裝置之扣鎖受彈性懸臂舌所及之單向傾壓影響，易於意外脫出扣鎖位置者；
此外本案亦可改善乃習用裝置受彈力懸臂舌之傾壓而產生摩擦阻力，致使承窩上之扣
鎖裝置之往復移動變得緩慢。原告再訴願理由仍以本案與引證一、二兩案「容有構造
上之不同」，然其目的、功效及技術皆同於引證案，顯忽略本案申請人所提與習用他
案相較之「功效改進」，事實上，原告亦明白此點，但不認為此功效增進處足以構成
本案專利之成立，其訴願書提及：本案所稱具備「更牢固地免於互相解扣」以及「遭
受猛烈之壓力仍能互相解扣」之功能作用，僅與扣鎖裝置之扣鎖突出，扣於凹室之扣
鎖凹槽內之結構設計有關。引證一係使用母構件半球形隆起部嵌入扣鎖構件操件部之
第一、第二坑窪而選擇扣鎖或解鎖者，可以輕易地增加半球形隆起部之高度以及加深
第一、第二坑窪之深度，或增加半球形隆起部與坑窪之數量，或賦予其他形狀、數量
、嵌扣方式之等效變換，以達成「更牢固」之功效。至於本案「節省不必要或彈壓之
力量」之功能，上一作用亦為具有樹脂彈性復元力之彈性臂與扣鎖部（引證一）或制
栓鎖固構件（引證二）配設後必然產生之功效云云，適足以間接證實本案之構造特徵
與引證案不同，亦間接說明本案與習用案相較，確有功效增進之處，其所差異者僅原
告以為此功效增進處可藉他法達成等語，有該校八十五年七月二十五日校工字第一
○七九三號、八十六年一月三十日  校工字第一八二八號函附訴願卷可稽，該校係學
術專業機構，所陳意見又無違背法令或論理，自堪採納，原告復執陳詞主張本案不具
專利性，自無可採，所引「專利審查基準」及訴願機關八十五年三月二十七日經（八
五）訴字第八五六二二六七八號訴願決定，係指被異議案無功效增進情形，與本案不
同，難以援用。其訴非有理由，應予駁回。
據上論結，本件原告之訴為無理由，爰依行政訴訟法第二十六條後段，判決如主文。
中    華    民    國     八十七      年      七      月      三十       日
                    行 政 法 院 第 一 庭
                                審 判 長 評  事      黃  鏡  清
                                         評  事      黃  合  文
                                         評  事      高  秀  真
                                         評  事      藍  獻  林
                                         評  事      黃  璽  君
右  正  本  證  明  與  原  本  無  異
                                         法院書記官  邱  彰  德
中    華    民    國     八十七      年      七      月      三十       日
